【裁判字號】    95,簡上,192
【裁判日期】    951226
【裁判案由】    傷害
【裁判全文】
臺灣彰化地方法院刑事判決             95年度簡上字第192號
上  訴  人
即  被  告  丙○○
上列上訴人因傷害案件，不服本院北斗簡易庭九十五年度斗簡字
第三九六號中華民國九十五年八月三十一日第一審判決（原檢察
官聲請簡易判決處刑案號：九十五年度偵緝字第三六０號），提
起上訴，本院管轄第二審合議庭判決如下：
    主  文
上訴駁回。
    事實及理由
一、本案經本院審理結果，認第一審判決認事用法及量刑均無不
    當，應予維持，並引用第一審判決書記載之事實、證據及理
    由（如附件）。
二、本件上訴人即被告（以下簡稱被告）上訴意旨略以：當天因
    他們在我家裡起口角，他們先對我動手，我家裡是種植鳳梨
    的，所以才有西瓜刀，我不是要故意砍他們的，是他們來搶
    刀子，才會有一人拇指被砍斷，我拿西瓜刀是要嚇阻他們不
    要過來，他們會受傷，是因為他們搶刀子所造成，請求撤銷
    原判決，並從輕量刑等語。
三、訊據被告丙○○固坦承持西瓜刀，並造成告訴人甲○○受有
    左手拇指裁斷傷及前臂切割傷及告訴人乙○○受有右手掌撕
    裂傷併屈指肌腿斷裂等傷害，惟矢口否認有何傷害犯行，辯
    稱：當天因告訴人在我家裡起口角，他們先對我動手，我拿
    西瓜刀是要嚇阻他們不要過來，他們會受傷，是因為他們搶
    刀子所造成云云。惟查，證人即告訴人甲○○到庭證稱：當
    天我跟被告說叫被告錢還我，被告說沒有錢又說錢還提領不
    出來，當時被告說沒有錢的時候，我口氣有點生氣，因為他
    從中午十二點多說要提領錢給我，現在已下午四、五點仍然
    沒有辦法給我，分明是「裝笑惟」（台語），當時被告惱羞
    成怒，就去茶几那裡拿西瓜刀出來，我不知道他要去拿西瓜
    刀，所以我沒有心理準備，他抽出刀子的時候我不知道他有
    拿刀，他將西瓜刀拿出來就砍我，他砍到我的時候我還不知
    道，是我退後一步時，我才發現我左手拇指斷了，前臂切割
    傷也是當時被劃到。我受傷後，被告拿西瓜刀不放，並在揮
    砍，情形很亂，乙○○為了搶刀子，手的肌腱也斷了，之後
    他們把刀搶起來之後，乙○○看到我血流不止才送我就醫，
    我們還將兇刀帶走，因為我們想刀子在被告手上我們會很危
    險。現在我的左手拇指沒有辦法彎曲，因為我左手拇指第一
    節骨頭及神經斷掉，現在沒有辦法拿東西等語；又證人乙○
    ○到庭證稱：當天是甲○○打電話給我，說她要去北部，叫
    我去被告家載她，我去之後，我看到他們兩人在吵架，但我
    不知道他們為何吵架，之後我看到被告拿刀子出來揮砍，我
    看被告在砍甲○○一刀之後好像失去理智的樣子，他刀子亂
    揮，因為我不可以見死不救，我看到甲○○的手指斷掉，我
    就上前搶被告的刀子。我的傷是我去搶刀的時候，不知道如
    何受傷的。我現在右手掌中指的神經斷裂，以致左手中指彎
    曲沒有辦法伸直，經過兩次手術也無法修補等語，並有財團
    法人彰化基督教醫院診斷書、澄清綜合醫院診斷證明書各一
    份在卷可稽，此外復有西瓜刀一支扣案可稽，足認被告係持
    西瓜刀砍斷告訴人甲○○之左手拇指後，告訴人乙○○見情
    勢危急，乃上前搶被告所持之西瓜刀，並因而受有左手掌中
    指的神經斷裂之傷害無訛，被告所辯顯係事後卸責之詞，不
    足採信。
四、按刑法第二百七十八條第一項罪名之成立，既須行為人有使
    人受重傷之故意，尤須被害人已受重傷之結果，如僅行為人
    有使人受重傷之故意，而被害人之傷害未至同法第十條第四
    項各款之程度者，則其犯罪仍係未遂。倘行為人並無使人受
    重傷之故意，則應分別是否已致被害人於重傷，依同法第二
    百七十七條第一項或第二項後半段處斷，最高法院二十四年
    上字第一九四四號判例可資參照。又認定犯罪事實，所憑之
    證據，雖不以直接證據為限，間接證據亦包括在內，然無論
    直接或間接證據，其為訴訟上之證明，須於通常一般之人均
    不致於有所懷疑，而得確信其為真實之程度者，始得據為有
    罪之認定，倘其證明尚未達到此一程度，而有合理之懷疑存
    在時，即無從為有罪之認定（最高法院七十六年台上字第四
    九八六號判例參照）。查被告與告訴人甲○○原係朋友，並
    無深仇大恨，且告訴人甲○○於本院審理時亦證稱：我沒有
    辦法判斷被告是要傷害我或是要重傷害我等語，且據證人即
    被害人甲○○及乙○○之證述，被告於案發當時並無講何言
    語，亦無表示要至告訴人甲○○於死或重傷，茍被告確有使
    告訴人甲○○受重傷之故意，則以當時被告手持利刃、被害
    人未及防備又手無寸鐵或他物可禦、他人復不及立時阻止之
    際，恐告訴人甲○○已身重數刀或當造成更嚴重之傷亡，本
    件在無其他積極證據證明下，尚難遽認被告有重傷害之故意
    。次按刑法第十條第四項第六款之重傷，係指除去同項第一
    款至第五款之傷害，而於身體或健康有重大不治或難治之傷
    害者而言，自不包括毀敗一肢以上之機能在內，最高法院二
    十五年上字第四六八０號判例、五十四年臺上字第四六０號
    判例可資參照。又刑法第十條第四項第四款所稱毀敗一肢以
    上之機能，係指一肢以上之機能完全喪失其效用而言，若臂
    骨雖經折斷，但醫治結果仍能舉動而僅不能照常者，祇可認
    為減衰機能，要與毀敗全肢之機能有別，又毀敗一肢以上之
    機能，既設有專款規定，則傷害四肢之重傷，自以有被毀敗
    之情形為限，其同條第四項第六款所規定其他於身體或健康
    有重大不治或難治之傷害，即不包括傷害四肢在內，最高法
    院三十年上字第四四五號判例亦足資參照。而修正前刑法第
    十條第四項關於重傷害之定義如下：「稱重傷者，謂左列傷
    害：一、毀敗一目或二目之視能。二、毀敗一耳或二耳之聽
    能。三、毀敗語能、味能或嗅能。四、毀敗一肢以上之機能
    。五、毀敗生殖之機能。六、其他於身體或健康，有重大不
    治或難治之傷害。」，於修正後前開法條對於重傷害之定義
    則增列「嚴重減損」之規定如下：「稱重傷者，謂下列傷害
    ：一、毀敗或嚴重減損一目或二目之視能。二、毀敗或嚴重
    減損一耳或二耳之聽能。三、毀敗或嚴重減損語能、味能或
    嗅能。四、毀敗或嚴重減損一肢以上之機能。五、毀敗或嚴
    重減損生殖之機能。六、其他於身體或健康，有重大不治或
    難治之傷害。」，依該條之立法理由謂：「修正前其第一款
    至第五款均以毀敗為詞，依實務上之見解，關於視能、聽能
    等機能，須完全喪失機能，始符合各該款要件，如僅減損甚
    或嚴重減損效能並未完全喪失機能者，縱有不治或難治之情
    形，亦不能適用同條項第六款規定，仍屬普通傷害之範圍，
    既與一般社會觀念有所出入，而機能以外身體或健康倘有重
    大不治或難治情形之傷害，則又認係重傷，兩者寬嚴不一，
    已欠合理，故於該條項增定「嚴重減損」亦為「重傷」之範
    疇」，是本條項規定，既擴大重傷害定義之範圍，應以新法
    對於重傷之範疇較大。惟查被告將告訴人甲○○之左手拇指
    砍斷及因所持之西瓜刀致告訴人乙○○受有右手常屈指肌腱
    斷裂之傷害，經本院於審理中當庭勘驗告訴人甲○○確有左
    手拇指無法彎曲之情形，告訴人乙○○確有左手中指彎曲無
    法伸直之情形，告訴人甲○○、乙○○左手拇指、右手中指
    功能固無法完全恢復，然尚未達毀敗一肢以上或嚴重減損一
    肢以上之程度，故不論依照修正前之刑法第十條第四項第四
    款，抑或修正後之刑法第十條第四項第四款，均不構成重傷
    害，對被告而言並無有利或不利之情形。
五、被告行為後，刑法於九十四年二月二日修正公布、刑法施行
    法於九十五年六月十四日修正公布、罰金罰鍰提高標準條例
    於九十五年五月十七日修正公布，並均於九十五年七月一日
    施行，關於本案應適用之新舊法，茲比較如下：
  1.刑法第二條第一項規定，係規範行為後法律變更所生新舊法
    律比較適用之準據法，於九十五年七月一日刑法施行後，應
    適用刑法第二條第一項之規定，為「從舊從輕」之比較（最
    高法院九十五年五月二十三日第八次刑事庭會議決議第一點
    第一項參照）。
  2.刑法第三十三條第五款關於罰金刑之規定，由「罰金：一元
    以上」修正為「罰金：新臺幣一千元以上，以百元計算之」
    ，應依刑法第二條第一項規定，適用最有利於行為人之法律
    （最高法院九十五年五月二十三日第八次刑事庭會議決議參
    照）。本案刑法第二百七十七條第一項傷害罪關於「或科一
    千元以下罰金」之罰金刑部分，經比較新、舊法結果，應以
    被告行為時之法律即修正前第三十三條第五款規定，最有利
    於被告。
  3.刑法施行法第一條之一增訂施行前，依罰金罰鍰提高標準條
    例第一條前段、現行法規所定貨幣單位折算新臺幣條例第二
    條規定，本案刑法第二百七十七條第一項傷害罪關於「或一
    千元以下罰金」之罰金刑部分，應提高折算為或新臺幣三萬
    元以下罰金。刑法施行法修正增訂第一條之一規定：「中華
    民國九十四年一月七日刑法修正施行後，刑法分則編所定罰
    金之貨幣單位為新臺幣。九十四年一月七日刑法修正時，刑
    法分則編未修正之條文定有罰金者，自九十四年一月七日刑
    法修正施行後，就其所定數額提高為三十倍。但七十二年六
    月二十六日至九十四年一月七日新增或修正之條文，就其所
    定數額提高為三倍。」依增訂條文提高並改為新臺幣後，本
    案刑法第二百七十七條第一項傷害罪關於「或一千元以下罰
    金」之罰金刑部分，亦同為或新臺幣三萬元以下罰金，經比
    較新、舊法後，結果並無不同。
  4.被告行為後，刑法第四十一條第一項前段關於易科罰金折算
    標準之規定，業於九十四年二月二日修正公布，並於九十五
    年七月一日施行，由「犯最重本刑為五年以下有期徒刑以下
    之刑之罪，而受六個月以下有期徒刑或拘役之宣告，因身體
    、教育、職業、家庭之關係或其他正當事由，執行顯有困難
    者，得以一元以上三元以下折算一日，易科罰金。」修正為
    「犯最重本刑為五年以下有期徒刑以下之刑之罪，而受六個
    月以下有期徒刑或拘役之宣告者，得以新臺幣一千元、二千
    元或三千元折算一日，易科罰金。」應依刑法第二條第一項
    規定，適用最有利於行為人之法律（最高法院九十五年五月
    二十三日第八次刑事庭會議決議第三點第二項參照）。修正
    前刑法第四十一條第一項前段之易科罰金折算標準，依修正
    刪除前之罰金罰鍰提高標準條例第二條規定，應就其原定數
    額提高為一百倍折算一日，並依現行法規所定貨幣單位折算
    新臺幣條例第二條規定，以新臺幣元之三倍折算之，亦即，
    修正前刑法第四十一條第一項前段之易科罰金折算標準，應
    以銀元三百元即新臺幣九百元折算為一日，經比較新、舊法
    結果，應以被告行為時之法律舊法較有利於被告。
  5.比較時應就罪刑有關之共犯、未遂犯、想像競合犯、牽連犯
    、連續犯、結合犯，以及累犯加重、自首減輕暨其他法定加
    減原因（如身分加減）與加減例等一切情形，綜其全部罪刑
    之結果而為比較（最高法院九十五年五月二十三日第八次刑
    事庭會議決議第一點第四項參照）。經綜合比較新、舊法之
    結果，以被告行為時之舊法較有利於被告，依刑法第二條第
    一項前段規定，本案自應適用被告行為時之法律即修正前刑
    法第三十三條第五款、第四十一條第一項前段，罰金罰鍰提
    高標準條例第一條前段，現行法規所定貨幣單位折算新臺幣
    條例第二條之規定。
    原審雖未及比較上開新舊法之規定，然經本院比較新舊法之
    結果，仍應適用被告行為時之法律，亦即原審判決適用之法
    律並無不當。
六、原審審酌上開情狀，據以論罪科刑，判處被告有期徒刑六月
    ，並依修正前刑法第四十一條第一項之規定諭知易科罰金之
    折算標準，並將被告所有作案用之西瓜刀一支諭知沒收，核
    無不當，雖本院認被告之傷害行為所造成告訴人甲○○、乙
    ○○二人之傷害甚大，惟因本案係由被告上訴，本院依刑法
    第三百七十條之規定，除有原審判決適用法條不當而撤銷之
    情形外，不得諭知較重於原審判決之刑，又本件上訴人指摘
    原判決不當，聲請撤銷原判決，為無理由，應駁回其上訴。
據上論斷，應依刑事訴訟法第四百五十五條之一第一項、第三項
、第三百七十三條、第三百六十八條，判決如主文。
本件經檢察官洪紹文到庭執行職務。
中    華    民    國    95    年    12    月    26    日
                    臺灣彰化地方法院刑事第二庭
                        審判長法官  石馨文
                        法      官  黃齡玉
                        法      官  尚安雅
以上正本證明與原本無異。
中    華    民    國    95    年    12    月    27    日
                        書  記  官  洪年慶
本件不得上訴。


司法院資訊處製作；財團法人民間司法改革基金會備份。
